【裁判字號】    99,判,1238
【裁判日期】    991123
【裁判案由】    證券交易法
【裁判全文】
最  高  行  政  法  院  判  決
                                      99年度判字第1238號
上  訴  人  張健良
被 上訴 人  行政院金融監督管理委員會
代  表  人  陳裕璋
上列當事人間證券交易法事件，上訴人對於中華民國97年12月31
日臺北高等行政法院97年度訴字第1844號判決，提起上訴，本院
判決如下：
    主  文
上訴駁回。
上訴審訴訟費用由上訴人負擔。
    理  由
一、緣被上訴人以寬頻多媒體股份有限公司（下稱寬頻公司）未
    依行為時證券交易法第36條第1項第3款規定，於民國94年5
    月10日及6月10日以前公告並申報94年4月及5月營運情形，
    上訴人為該公司為行為之負責人，乃依行為時證券交易法第
    178條第l項第3款及第179條規定，於94年7月20日以金管證6
    罰字第0940003276號及第0940003278號處分書各處上訴人罰
    鍰新臺幣（下同）12萬元及24萬元。上訴人不服，提起訴願
    ，遭決定不受理，遂提起本件行政訴訟。
二、上訴人起訴主張：被上訴人送達處分之時，寬頻公司之負責
    人及董事長為陳麗春，上訴人僅係寬頻公司之董事，住居所
    登記為板橋市○○路○段28-12號7樓，並非寬頻公司所在地
    ，原處分既非向應受送達之處所送達，不生合法送達之效力
    ，亦不能據以為寄存送達。被上訴人主張原處分已生送達之
    效力並起算訴願期間，訴願機關復為相同之認定，已顯違法
    。又被上訴人至今未將原處分合法送達在前，又以上訴人主
    張知悉原處分之時期起算訴願期間，並據以不受理上訴人之
    訴願，非僅顯失事理之衡平，亦顯非適法。縱認訴願法定期
    間已開始起算，上訴人於法定期間內多次向被上訴人表示不
    服，訴願機關未以不合法定程式為由要求上訴人補正，又未
    積極處理訴願，其後竟以上訴人未依期提起訴願為由，決定
    訴願不受理，與法有違。另被上訴人金管證六罰字第094000
    3278號處分就寬頻公司94年5月份之行為加重處罰，似係以
    上訴人重複違反同一規定，或參酌前揭第178條第2項之規定
    為依據，然查：寬頻公司既非故意疏未申報營業額，以故意
    違反同一規定為基礎處罰，即非適法。而行為時證券交易法
    既規定為「並責令限期辦理；屆期仍不辦理者，得繼續限期
    令其辦理，並按次連續各處新臺幣24萬元以上480萬元以下
    罰鍰，至辦理為止。」則其加重處罰之依據，必以經被上訴
    人責令限期辦理，而寬頻公司仍不辦理，始為適法。然上訴
    人就營業額漏未申報既非故意違反同一規定，而被上訴人就
    寬頻公司94年4、5月份營業額之申報之處罰，係同時作成，
    亦係同時送達，上訴人及寬頻公司無從知悉，更無從改正，
    被上訴人就同一事實且上訴人或寬頻公司並非不依期改正之
    情形下，於同一天作成處分並就後者加重處罰，顯非適法而
    不足維持等語，求為判決撤銷訴願決定及原處分。
三、被上訴人則以：查寬頻公司於94年5月10日及94年6月10日時
    為依證券交易法公開發行股票之公司，自當遵守相關法令，
    並履行證券交易法規定之公告申報事項，寬頻公司未依規定
    期限於94年5月10日及94年6月10日公告申報94年4月份及5月
    份營運情形，為上訴人所不爭，且經查經濟部公司登記網站
    ，上訴人為該公司為行為之負責人，故被上訴人依法對其為
    行為之負責人處以罰鍰，於法洵屬有據，尚無不合。另上訴
    人主張被上訴人就同一事實於同一天作成處分並就後者加重
    處罰乙節，查寬頻公司係未依證券交易法第36條第1項第3款
    規定期限於94年5月10日及94年6月10日公告申報94年4月份
    及5月份營運情形，係數行為違反同一行政法上義務之規定
    ，被上訴人分別依行為時證券交易法第178條第1項第3款規
    定對其為行為之負責人處以罰鍰，於法洵屬有據，尚無不合
    等語，資為抗辯，求為判決駁回上訴人之訴。
四、原審斟酌全辯論意旨及調查證據之結果，以：(一)程序方面：
    依現行公司法規定，董事之職務為出席董事會及參與董事會
    議案之表決，僅在公司召開董事會時始有進出公司之必要，
    非如一般就業情形於固定時間常駐公司服其勞務。故揆諸前
    開說明，公司董事雖領有公司發給之報酬，與公司間具有委
    任關係，亦不得認公司營業所為董事之就業處所，而以之為
    合法送達董事之送達處所。經查，本件兩造不爭執系爭裁罰
    處分作成時，上訴人已變更為寬頻公司之董事，其非常駐公
    司執行其業務，寬頻公司之營業所即難認屬上訴人之就業處
    所，不得作為送達上訴人之送達處所。是本件被上訴人向寬
    頻公司營業所所在地對上訴人送達，自不生合法送達之效果
    。(二)實體方面：查寬頻公司為已依證券交易法發行有價證券
    之公司，依行為時證券交易法第36條第1項第3款規定，其應
    於每月10日以前，公告並申報上月份營運情形，乃疏未按時
    於94年5月10日及6月10日以前，分別公告並申報94年4月及5
    月營運情形，上訴人為該公司發生上開違章行為時之負責人
    ，此為上訴人所不爭執。則被上訴人依行為時證券交易法第
    178條第l項第3款及第179條規定，參酌裁罰基準就各該違章
    行為，各處上訴人罰鍰12萬元及24萬元，並無違誤。上訴人
    主張被上訴人未通知上訴人或寬頻公司限期改善，即作成裁
    罰並對第2次違章行為加重裁處金額，自有違誤一節，查依
    證券交易法第178條第1項第3款及第2項係規定對於不依規定
    公告申報每月營運情形之違章行為，除應裁處罰鍰外，尚應
    令其限期辦理；屆期仍不辦理者，得繼續限期令其辦理，並
    按次各處新臺幣48萬元以上480萬元以下罰鍰，至辦理為止
    ；非規定應先限期命其補辦，逾期未補辦，始得裁罰。又依
    被上訴人裁罰基準，其對於第1次違反公告申報義務者，裁
    罰金額為12萬元，對被上訴人限期命第1次違反者補辦理公
    告申報而仍未依限補辦者，裁罰金額為24萬元；另對連續2
    年度內第2次違反公告申報義務者，裁罰金額為24萬元，對
    被上訴人已限期命第2次違反者補辦公告申報復未依限補辦
    者，裁罰金額為36萬元。本件被上訴人係針對寬頻公司於同
    年度內2次違反申報公告義務之違章行為，分別裁處12萬元
    、24萬元，非因寬頻公司有何未依限補辦而為裁處，上訴人
    主張被上訴人未限期命寬頻公司補辦，遽予加重裁罰，而有
    違誤，乃屬對法律之誤解，並不足採。又證券交易法課以公
    開發行公司公開公司財務、業務資訊，係以資訊揭露之手段
    確保公司決策之重要資訊，能即時有效傳達予投資大眾，故
    為貫徹資訊公開之時效性及確實性，俾期交易市場秩序之穩
    定及投資人權益之維護，只要股票公開發行公司一違反公告
    申報義務，即該當違章行為，被上訴人於裁處權之時效期間
    內作成裁罰處分，即屬合法，故上訴人主張被上訴人同1日
    作成2個裁罰處分，而有違誤云云，難謂有據。綜上所述，
    本件被上訴人以上訴人於94年間為寬頻公司負責人，寬頻公
    司未依證券交易法第36條第1項第3款規定，於94年5月10日
    及6月10日以前，公告並申報94年4月及5月該公司營運情形
    ，乃依行為時證券交易法第178條第l項第3款及第179條規定
    ，於94年7月20日以金管證6罰字第0940003276號及第094000
    3278號處分書各處上訴人罰鍰12萬元及24萬元，並無不合。
    訴願決定以上訴人訴願逾期為由為不受理之決定，理由雖有
    未合，惟維持原處分之結果則無二致，因將原決定及原處分
    均予維持，駁回上訴人之訴。
五、本院按：
(一)行為時證券交易法第36條第1項第3款規定：「已依本法發行有
  價證券之公司，應於每營業年度終了後4個月內公告並向主管
  機關申報，經會計師查核簽證、董事會通過及監察人承認之年
  度財務報告。其除經主管機關核准者外，並依左列規定辦理：
  一、……三、於每月10日以前，公告並申報上月份營運情形。
  ……」；第178條第1項第3款、第2項規定：「有下列情事之一
  者，處新臺幣12萬元以上240萬元以下罰鍰：一、……三、發
  行人、公開收購人、證券商、證券商同業公會、證券交易所或
  第18條所定之事業，於依法或主管機關基於法律所發布之命令
  規定之帳簿、表冊、傳票、財務報告或其他有關業務之文件，
  不依規定製作、申報、公告、備置或保存者。…」、「有前項
  第2款至第7款規定情事之一，主管機關除依前項規定處罰鍰外
  ，並應令其限期辦理；屆期仍不辦理者，得繼續限期令其辦理
  ，並按次各處新臺幣48萬元以上480萬元以下罰鍰，至辦理為
  止。」；第179條規定：「法人違反本法之規定者，依本章各
  條之規定處罰其為行為之負責人。」。
(二)原判決關於上訴人於94年間為寬頻公司負責人，寬頻公司未依
  證券交易法第36條第1項第3款規定，於94年5月10日及6月10日
  以前，公告並申報94年4月及5月該公司營運情形之事實，以及
  上訴人所主張：被上訴人未通知上訴人或寬頻公司限期改善，
  即作成裁罰並對第2次違章行為加重裁處金額，被上訴人未限
  期命寬頻公司補辦，遽予加重裁罰，被上訴人同1日作成2個裁
  罰處分，均有違誤云云，如何不足採等事項均詳予以論述，是
  原判決所適用之法規與該案應適用之現行法規並無違背，與解
  釋判例，亦無牴觸，並無所謂原判決有違背法令之情形；上訴
  人以：被上訴人與原審未斟酌興櫃公司特性，將興櫃公司未履
  行申報義務優先適用財團法人中華民國證券櫃臺買賣中心證券
  商營業處所買賣興櫃股票審查準則第33條規定，且未接獲櫃買
  中心電話或函件就本件違規情形予以輔導，竟由金管會依證券
  交易法直接處罰，程序明顯有瑕疵，亦與興櫃公司制度設置及
  目的不同，其適法性與妥當性有疑義云云，係就原審所為論斷
  或駁斥其主張之理由，泛言原判決不適用法規或適用不當，自
  非可採。
(三)另上訴人上訴意旨又謂：訴願程序與行政訴訟程序不同，行政
  處分僅就處分違法性予以審查，就妥當性有待斟酌之處分，除
  非達到逾越權限或濫用權利之違法程度，受處分人無救濟可能
  或利益；但訴願程序於受處分人合法提起訴願時，依法除使原
  處分機關重新審查原處分之合法性及妥當性外，並得使受處分
  人於訴願管轄機關循訴願程序救濟程序，就行政處分之妥當性
  及合法性一併斟酌。原判決認原處分未經合法送達上訴人，訴
  願期間無從起算，難認上訴人訴願不合法，則應撤銷訴願決定
  ，上訴人於訴訟程序及訴願程序之程序利益不相同，原判決有
  理由矛盾及理由不備之違法。本案有由原處分機關及訴願機關
  再予斟酌之必要，寬頻公司非故意未依規定期限公告營業額，
  且該情形非不能先予通知補正，被上訴人逕以寬頻公司未申報
  94年4月份營業額直接課罰鍰新臺幣（下同）12萬元，是否有
  當本身即有疑義。被上訴人金管證6罰字第0940003278號處分
  書就寬頻公司94年5月份行為，原判決既表明非寬頻公司拒絕
  依限期辦理而予連續加重處罰之情形，則法定裁量範圍為12萬
  元以上並非當然為24萬元，且被上訴人就寬頻公司94年4、5月
  份營業額之申報處罰為同時作成，同時送達，上訴人即寬頻公
  司無從知悉與改正，原判決維持原處分結果有剝奪上訴人訴願
  程序利益，並非允當云云。
(四)惟按高等行政法院認定訴願決定所為程序上不受理之案件，係
  屬違法者，若行政機關之行政處分為羈束處分，因僅有該處分
  是否適法之問題，高等行政法院依法得為自行審查，無庸將訴
  願決定撤銷發回。至於行政罰之裁罰處分，其中最主要之裁罰
  要件為羈束處分，高等行政法院依法得自行審查，而罰裁要件
  該當後之裁罰罰鍰高低固屬裁量處分，但高等行政法院仍得就
  該裁處罰鍰之處分是否逾越權限或濫用權力，而論以違法（行
  政訴訟法第4條第2項），則高等行政法院仍得以行政訴訟程序
  審查行政處分是否違法，自得依其職權決定是否自行審查或撤
  銷訴願決定由訴願機關審查，除當事人於高等行政法院審理時
  ，已明白表示就裁量之適當與否請求與裁罰要件部分均發回訴
  願機關外，自不得於上訴時再就高等行政法院職權行使爭執其
  違法，否則將致原審所為訴訟歸於徒勞，有違程序經濟原則。
  經查，本件係屬違反證券交易法前揭法條之行政罰上裁罰處分
  ，且上訴人於原審並未明白表示若認定訴願決定不受理係屬違
  法者，請求就裁量之適當與否請求與裁罰要件部分均發回訴願
  機關，此觀之原審卷附筆錄甚明，是不得於原審為實體審理，
  並為不利上訴人之實體判決後，再事爭執原審未就程序上撤銷
  訴願決定。上訴人再予爭執，核屬其一己主觀之見，要難謂原
  判決有違背法令之情事，亦非可採。
(五)綜上所述，上訴論旨，仍執前詞，指摘原判決違背法令，求予
  廢棄，為無理由，應予駁回。
六、據上論結，本件上訴為無理由。依行政訴訟法第255條第1項
    、第98條第1項前段，判決如主文。
中    華    民    國    99    年    11    月    23    日
                    最高行政法院第三庭
                        審判長法官  高  啟  燦
                              法官  姜  素  娥
                              法官  黃  合  文
                              法官  劉  介  中
                              法官  陳  鴻  斌

以  上  正  本  證  明  與  原  本  無  異
中    華    民    國    99    年    11    月    24    日
                              書記官  張  雅  琴

司法院資訊處製作；財團法人民間司法改革基金會備份。
